【裁判字號】    99,台上,3951
【裁判日期】    990624
【裁判案由】    強盜殺人等罪
【裁判全文】
最高法院刑事判決            九十九年度台上字第三九五一號
上  訴  人  乙○○
選任辯護人  邱群傑律師
上  訴  人  甲○○
上列上訴人等因強盜殺人等罪案件，不服台灣高等法院中華民國
九十九年二月二十四日第二審判決（九十八年度上重訴字第五二
號，起訴案號：台灣板橋地方法院檢察署九十七年度偵字第三二
八四九、三二八六二〈原判決漏載〉號），提起上訴，本院判決
如下：
    主  文
原判決撤銷，發回台灣高等法院。
    理  由
本件原判決撤銷第一審關於上訴人乙○○強盜殺人及上訴人甲○
○部分之科刑判決，改判論乙○○以犯強盜殺人罪，處無期徒刑
，褫奪公權終身。論甲○○以犯結夥強盜罪，處有期徒刑捌年拾
月。固非無見。
惟按：（一）所謂法規競合，係指一個犯罪行為，因法條錯雜，
致觸犯數個法條，適用某一法條時，可以排斥他法條者而言，若
其行為雖只一個，而行為內容包含數個罪質，此項數個罪質，係
列舉於某一條款之內，並無方法或結果之關係，又與一行為觸犯
數罪有異者，則判決時自不能僅舉其中之一款，而排斥其他各款
之適用（本院二十五年上字第一０四二號判例意旨參照）。原判
決事實認定乙○○為甲○○、丙○○（經原審判刑確定）強盜呂
俊逸所有之第二級毒品MDMA（俗稱搖頭丸，下均稱搖頭丸）行為
之遂行，明知以槍枝朝人體射擊子彈將致人於死，竟超出甲○○
、丙○○所謀議強盜犯意外，另基於殺人之犯意，取出其所攜帶
具有殺傷力之改造手槍（違反槍砲彈藥刀械管制條例部分，業經
第一審判刑確定），朝呂俊逸射擊一槍，呂俊逸中槍後，不支倒
地，雖經送醫仍不治死亡等情。並於理由內說明：乙○○係因甲
○○告知欲購買毒品，經其提出要求，故而攜帶改造手槍隨行，
第一審認定甲○○不知乙○○攜帶改造手槍，容有誤會等由，為
其撤銷第一審判決之理由之一。而乙○○所攜帶之槍枝具有殺傷
力，為原判決所是認，自屬兇器。則甲○○所為，係犯強盜罪而
有刑法第三百二十一條第一項第三款、第四款情形，判決時應兩
款並舉，論甲○○以結夥三人以上，攜帶兇器強盜罪，原判決主
文及理由，僅舉其中一款（結夥三人以上）而概其餘，即有違誤
。（二）沒收物經判決宣告沒收確定，與沒收物之不存在，並非
一事，因犯罪依法必須沒收之物，除能證明其業已滅失不存在者
外，雖已於共同正犯中之一人確定判決諭知沒收，對於其他共同
正犯之判決，仍應宣告沒收。又於一人犯併合處罰之數罪，因犯
罪依法必須沒收之物，雖已於其所犯他罪之確定判決諭知沒收，
法院就本罪為判決時，仍應為沒收之宣告。依原判決所確認之事
實，扣案之改造手槍係供乙○○犯本件強盜殺人罪、甲○○犯加
重強盜所用之物，該具有殺傷力之手槍，係乙○○非法持有，自
屬違禁物，依刑法第三十八條第一項第一款、第二項規定，違禁
物採義務沒收主義，除能證明其已滅失不存在外，仍應於乙○○
所犯強盜殺人罪、甲○○所犯加重強盜罪主刑之後諭知沒收。乃
原判決以：「扣案之（改造）手槍雖屬違禁物，然業經由被告乙
○○所犯違反槍砲彈藥刀械管制條例之罪予以宣告沒收並確定（
此部分經第一審判刑確定），……」為由，不予宣告沒收（見原
判決第二二頁，理由乙、九），揆之前揭說明，難謂為適法。（
三）客觀上為法院認定事實及適用法律基礎之證據，雖已調查而
其內容尚未明瞭者，即與未經調查無異，如遽行判決，仍屬應於
審判期日調查之證據而未予調查之違法。又判決雖載理由，但不
能憑以斷定其所為論述之根據者，仍屬理由不備。原判決認定乙
○○、甲○○與丙○○結夥強盜呂俊逸所有之搖頭丸十包得手，
乙○○並超出甲○○、丙○○所謀議強盜犯意外，另基於殺人之
犯意，取出其所攜帶改造手槍，射殺呂俊逸等情。於其理由內雖
說明係以甲○○及共同正犯丙○○坦承其等謀議強盜呂俊逸之搖
頭丸及如何實行犯行之自白，資以認定強盜所得之物係搖頭丸之
論據（見原判決第八、九頁，理由乙、一）。然原判決理由亦敘
明甲○○、丙○○始終未供出犯罪所得物品之下落等語（見原判
決第二二頁，理由乙、九）。本件強盜所得之物既未扣案，原審
亦未調查其他必要之證據，以察甲○○、丙○○該部分自白是否
與事實相符，逕憑其等之自白，遽行認定其等強盜所得之物確係
搖頭丸，已有判決理由不備及應於審判期日調查之證據而未予調
查之違法。又原判決認定本件強盜所得之物係搖頭丸，如果屬實
，乙○○、甲○○於將搖頭丸非法移入自己實力支配之下，加重
強盜行為始告既遂，則其等因該強盜行為之既遂而同時非法持有
搖頭丸，應屬一行為觸犯加重強盜、持有第二級毒品二罪名，而
有想像競合之裁判上一罪關係。關於持有第二級毒品部分，自應
一併加以論斷。原判決就此部分與乙○○所犯強盜殺人、甲○○
所犯加重強盜間，應如何論罪，未置一語，亦有未合。以上或係
上訴意旨所指摘，或為本院得依職權調查之事項，按第三審法院
應以第二審判決所確認之事實為判決基礎，刑事訴訟法第三百九
十四條第一項前段定有明文。原判決上述之違背法令，影響於事
實之確定，本院無可據以為裁判，應認原判決有撤銷發回更審之
原因。末按甲○○若係犯結夥三人以上，攜帶兇器強盜罪，因所
攜帶之兇器為具有殺傷力之改造槍枝，其有無同時觸犯槍砲彈藥
刀械管制條例相關之罪名；該部分是否為起訴效力所及而應併予
論究。案經發回，宜併注意及之。
據上論結，應依刑事訴訟法第三百九十七條、第四百零一條，判
決如主文。
中    華    民    國  九十九  年    六    月  二十四  日
                      最高法院刑事第九庭
                          審判長法官  邵  燕  玲
                                法官  李  伯  道
                                法官  孫  增  同
                                法官  李  英  勇
                                法官  施  俊  堯
本件正本證明與原本無異
                                      書  記  官
中    華    民    國  九十九  年    六    月  二十九  日
                                                      Q

司法院資訊處製作；財團法人民間司法改革基金會備份。
